---
title: "A0_Descriptivos"
author: "VGiaconi"
date: "2026-10-06"
output: html_document
---

**Qué hace:** describe los indicadores candidatos, los compara entre sectores urbanos y rurales
.

**Entrada:** `escuelas_con_longitud_latitud_completadas_IDok.csv` (salida de B1).

**Salida:** Solo resultados.

**Orden de la serie:** B0 (geografía) → B1 (variables censales por sector) → A0 (descriptivos) → A1 (índice de ruralidad).

**Comentarios dentro de los chunks:** `# NOTA:` explica


# 1. Lectura y preparación de datos

```{r setup}
library(lavaan)
library(knitr)
library(ggplot2)
library(dplyr)
library(tidyr)
library(GGally)

path_in <- "RUTA/A/TU/CARPETA/Proyecto Indice de Ruralidad de Escuelas/"

#datos escuelas
dat_schools<-read.csv2(paste(path_in,"Base de datos/escuelas_con_longitud_latitud_completadas_IDok.csv",sep=""))
```

# 2. Descriptivos

## 2.1 Variables a describir

`vars_desc` (descriptivos univariados y correlaciones) reúne porcentajes y las dos versiones de la densidad; `vars_modelo` (comparación con `AREA_C`) son los indicadores candidatos del índice. 

```{r vars}
vars_desc <- c(
  "pct_n_ciuo_6",
  "pct_n_caenes_A",
  "pct_n_fuente_agua_publica",
  "pct_n_fuente_agua_pozo",
  "pct_n_fuente_agua_camion",
  "pct_n_fuente_agua_rio",
  "pct_n_fuente_elect_publica",
  "pct_n_basura_servicios",
  "pct_n_serv_internet_fija",
  "pct_n_serv_internet_movil",
  "pct_n_serv_internet_satelital",
  "pct_n_serv_hig_alcantarillado_nuevavar",
  "pct_n_comb_cocina_lenaymas_nuevavar",
  "pct_n_comb_calefaccion_lenaymas_nuevavar",
  "dens_sector_km2",
  "log_dens_sector_km2",
  "log_dist_limite_m"
)

vars_modelo <- c(
  "pct_n_caenes_A",
  "pct_n_fuente_agua_publica",
  "pct_n_fuente_elect_publica",
  "pct_n_basura_servicios",
  "pct_n_serv_internet_fija",
  "pct_n_serv_hig_alcantarillado_nuevavar",
  "pct_n_comb_calefaccion_lenaymas_nuevavar",
  "log_dens_sector_km2",
  "log_dist_limite_m"
)
```

```{r largo}
# Formato largo reutilizable (sin AREA_C)
# NOTA: Los gráficos univariados usan vars_desc, así que no incluyen log_dist_limite_m.
dat_long_uni <- dat_schools %>%
  select(all_of(vars_desc)) %>%
  pivot_longer(everything(), names_to = "variable", values_to = "valor")

# Formato largo con AREA_C (1 = urbano, 2 = rural; ajustar si es al revés)
dat_long <- dat_schools %>%
  select(AREA_C, all_of(vars_modelo)) %>%
  mutate(AREA_C = factor(AREA_C, levels = c(1, 2),
                         labels = c("Urbano", "Rural"))) %>%
  pivot_longer(-AREA_C, names_to = "variable", values_to = "valor")
```

## 2.2 Descriptivos univariados

### 2.2.1 Tabla resumen

`pct_ceros` indica el porcentaje de observaciones con valor 0, útil para detectar variables con mucha masa en cero (por ejemplo agua de río o internet satelital).

```{r desc_uni}
desc_uni <- dat_long_uni %>%
  group_by(variable) %>%
  summarise(
    n         = sum(!is.na(valor)),
    n_na      = sum(is.na(valor)),
    media     = mean(valor, na.rm = TRUE),
    de        = sd(valor, na.rm = TRUE),
    min       = min(valor, na.rm = TRUE),
    p25       = quantile(valor, 0.25, na.rm = TRUE),
    mediana   = median(valor, na.rm = TRUE),
    p75       = quantile(valor, 0.75, na.rm = TRUE),
    max       = max(valor, na.rm = TRUE),
    asimetria = {
      x <- valor[!is.na(valor)]
      mean((x - mean(x))^3) / sd(x)^3
    },
    pct_ceros = mean(valor == 0, na.rm = TRUE) * 100,
    .groups = "drop"
  ) %>%
  mutate(across(where(is.numeric), ~ round(.x, 2)))

desc_uni
```

### 2.2.2 Histogramas

```{r hist, fig.height=10}
# NOTA: El eje x dice 'Porcentaje', pero vars_desc incluye densidad y su logaritmo, que
#   no son porcentajes.
ggplot(dat_long_uni, aes(x = valor)) +
  geom_histogram(bins = 30, fill = "steelblue", color = "white") +
  facet_wrap(~ variable, scales = "free", ncol = 4) +
  labs(x = "Porcentaje", y = "Frecuencia") +
  theme_minimal(base_size = 9)
```

### 2.2.3 Violin y boxplot

```{r violin_uni, fig.height=10}
ggplot(dat_long_uni, aes(x = "", y = valor)) +
  geom_violin(fill = "steelblue", alpha = 0.4, color = NA) +
  geom_boxplot(width = 0.15, outlier.size = 0.6, outlier.alpha = 0.4) +
  facet_wrap(~ variable, scales = "free_y", ncol = 4) +
  labs(x = NULL, y = "Porcentaje") +
  theme_minimal(base_size = 9) +
  theme(axis.text.x = element_blank())
```

## 2.3 Descriptivos bivariados entre indicadores

### 2.3.1 Matriz de correlaciones

Se usa Spearman como medida principal por la asimetría esperable en porcentajes, y Pearson para comparar.

```{r cor}
cor_sp <- cor(dat_schools[, vars_desc], use = "pairwise.complete.obs",
              method = "spearman")
cor_pe <- cor(dat_schools[, vars_desc], use = "pairwise.complete.obs",
              method = "pearson")

round(cor_sp, 2)
```

### 2.3.2 Mapa de calor (Spearman)

```{r heatmap, fig.width=12, fig.height=11}
cor_long <- as.data.frame(as.table(cor_sp)) %>%
  setNames(c("v1", "v2", "rho"))

ggplot(cor_long, aes(x = v1, y = v2, fill = rho)) +
  geom_tile() +
  geom_text(aes(label = round(rho, 2)), size = 2) +
  scale_fill_gradient2(low = "firebrick", mid = "white", high = "steelblue",
                       midpoint = 0, limits = c(-1, 1)) +
  labs(x = NULL, y = NULL, fill = "Spearman") +
  theme_minimal(base_size = 8) +
  theme(axis.text.x = element_text(angle = 60, hjust = 1))
```

### 2.3.3 Pares más correlacionados

Útil para detectar redundancia antes de armar el índice.

```{r pares}
pares_cor <- cor_long %>%
  filter(as.character(v1) < as.character(v2)) %>%
  mutate(abs_rho = abs(rho)) %>%
  arrange(desc(abs_rho))

head(pares_cor, 20)
```


## 2.4 Comparación urbano-rural (AREA_C)

Se asume `AREA_C`: 1 = urbano, 2 = rural.

### 2.4.1 Tabla comparativa por grupo

```{r n_area}
## Tamaño de n por grupo
table(dat_schools$AREA_C, useNA = "ifany")

## Tabla comparativa con test y tamaño de efecto

#`rb_efecto` es la correlación biserial por rangos (de -1 a 1). Valores positivos indican valores más altos en el grupo rural. Referencia rápida: |0.1| pequeño, |0.3| mediano, |0.5| grande. Con muestras grandes casi todo sale significativo, por lo que conviene priorizar el tamaño de efecto por sobre el p-valor.

# NOTA: rb_efecto = 2*W/(n1*n2) - 1 es la correlación biserial por rangos (equivale a
#   2*AUC - 1); positivo = valores más altos en rural. La fórmula es correcta. Los
#   p-valores son optimistas porque escuelas del mismo sector comparten valor.

comparar_area <- function(x, g) {
  ok <- !is.na(x) & !is.na(g)
  x <- x[ok]; g <- g[ok]
  x_u <- x[g == 1]; x_r <- x[g == 2]
  w <- suppressWarnings(wilcox.test(x_r, x_u, exact = FALSE))
  tibble(
    n_urbano    = length(x_u),
    n_rural     = length(x_r),
    media_urb   = mean(x_u),
    media_rur   = mean(x_r),
    mediana_urb = median(x_u),
    mediana_rur = median(x_r),
    dif_medias  = mean(x_r) - mean(x_u),
    rb_efecto   = 2 * unname(w$statistic) / (length(x_r) * length(x_u)) - 1,
    p_wilcoxon  = w$p.value
  )
}

bivar_area <- lapply(vars_modelo, function(v) {
  comparar_area(dat_schools[[v]], dat_schools$AREA_C) %>%
    mutate(variable = v, .before = 1)
}) %>%
  bind_rows() %>%
  mutate(p_adj = p.adjust(p_wilcoxon, method = "holm"),
         across(where(is.numeric) & !c(n_urbano, n_rural, p_wilcoxon, p_adj),
                ~ round(.x, 2))) %>%
  arrange(desc(abs(rb_efecto)))

bivar_area
```

### 2.4.2 Violin y boxplot por AREA_C

```{r violin_area, fig.height=10}
ggplot(dat_long, aes(x = AREA_C, y = valor, fill = AREA_C)) +
  geom_violin(alpha = 0.4, color = NA) +
  geom_boxplot(width = 0.15, outlier.size = 0.6, outlier.alpha = 0.4,
               fill = "white") +
  facet_wrap(~ variable, scales = "free_y", ncol = 4) +
  scale_fill_manual(values = c("Urbano" = "steelblue", "Rural" = "darkorange")) +
  labs(x = NULL, y = "Porcentaje") +
  theme_minimal(base_size = 9) +
  theme(legend.position = "none")
```

### 2.4.3 Correlación con AREA_C (Spearman, rural = 1)

```{r cor_area}
# REVISAR: Usa vars_desc, mientras la tabla comparativa de 2.4.1 usa vars_modelo
#   (sugerencia 5).
cor_area <- sapply(vars_desc, function(v) {
  cor(dat_schools[[v]], as.numeric(dat_schools$AREA_C == 2),
      use = "pairwise.complete.obs", method = "spearman")
})

sort(round(cor_area, 2), decreasing = TRUE)
```



