---
title: "A1_Calculo_indice"
author: "VGiaconi"
date: "2025-03-20"
output:
  html_document: default
  word_document: default
---

# Resumen del script

**Qué hace:** ajusta un modelo factorial confirmatorio de un factor (CFA) y calcula el puntaje de ruralidad de cada escuela.

**Entrada:** `escuelas_con_longitud_latitud_completadas_IDok.csv` (salida de B1).

**Salida:** `indice_ruralidad_escuelas.csv` e `indice_ruralidad_escuelas.xlsm` con el puntaje por escuela (continuo, 0 a 100 y quintiles).

**Orden de la serie:** 0 (geografía) → B1 (variables censales por sector) → A0 (descriptivos) → A1 (índice de ruralidad).

**Comentarios dentro de los chunks:** `# NOTA:` explica

# 1. Lectura y preparación de datos

```{r setup}
library(lavaan)
library(knitr)
library(ggplot2)
library(dplyr)
library(tidyr)
library(GGally)
library(writexl)

path_in <-  "RUTA/A/TU/CARPETA/Proyecto Indice de Ruralidad de Escuelas/"

#datos escuelas
dat_schools<-read.csv2(paste(path_in,"Base de datos/escuelas_con_longitud_latitud_completadas_IDok.csv",sep=""))
```

# 1. Modelo CFA e índice de ruralidad

## 1.1 Especificación y ajuste del modelo

Modelo final: un factor latente de ruralidad con ocho indicadores y una covarianza residual entre agua pública y recolección de basura. La electricidad pública se sacó del modelo (carga baja y fuente de residuos altos). Siete de los ocho indicadores son del sector; solo `log_dist_limite_m` varía entre escuelas del mismo sector.


```{r}
dat_schools<-dat_schools %>% filter(!is.na(ID))

# La variable pct_n_fuente_elect_publica fue eliminada porque no presentaba suficiente variabilidad y generaba problemas de ajuste

model1 <- '
  rurality_com =~ pct_n_caenes_A +
                  pct_n_fuente_agua_publica +
                  pct_n_basura_servicios +
                  pct_n_serv_internet_fija +
                  pct_n_serv_hig_alcantarillado_nuevavar +
                  pct_n_comb_calefaccion_lenaymas_nuevavar +
                  log_dens_sector_km2 +
                  log_dist_limite_m
                  
    pct_n_fuente_agua_publica ~~ pct_n_basura_servicios
'

# NOTA: cluster = "ID" corrige los errores estándar por escuelas del mismo sector; no
#   cambia las cargas ni los puntajes. Si ID mezclara zonas y localidades por colisión
#   de códigos, también mezclaría clusters (sugerencia 1).
fit1 <- cfa(model1,
            data      = dat_schools,    
            estimator = "MLR",
            std.lv    = TRUE,
            missing   = "fiml",
            cluster="ID")

summary(fit1, fit.measures = TRUE, standardized = TRUE)

residuos_corr<-as.data.frame(resid(fit1, type='cor')$cov)
sum(abs(residuos_corr)>=0.1)
```

## 3.2 Puntajes factoriales

Un puntaje por escuela, con FIML para los datos perdidos. `case.idx` identifica las filas que entraron al modelo, así que los puntajes se pegan por posición correcta aunque lavaan excluya casos sin datos.

```{r puntajes}
# 1) Puntajes factoriales (un puntaje por escuela, usa los datos disponibles de cada una)
sc  <- lavPredict(fit1)                      # metodo por defecto, maneja datos perdidos
idx <- lavInspect(fit1, "case.idx")          # filas de dat_schools que entraron al modelo

dat_schools$ind_rural <- NA_real_
dat_schools$ind_rural[idx] <- as.numeric(sc[, "rurality_com"])

# 2) orientacion: mayor puntaje = mas rural
# NOTA: El signo del factor es arbitrario: con std.lv = TRUE queda 'mayor = más rural'
#   si agricultura y leña cargan positivo. Si hubiera que invertirlo, hacerlo ANTES de
#   crear ind_rural_100 e ind_rural_q5.
std <- standardizedSolution(fit1) %>% filter(op == "=~") %>% select(rhs, est.std)
std     # agricultura y lena deberian son positivas; servicios y densidad, negativas

# Si salieran al reves (agricultura negativa), invertir:
# dat_schools$ind_rural <- -dat_schools$ind_rural

# 3) Chequeos
nrow(dat_schools); length(idx); sum(is.na(dat_schools$ind_rural))
summary(dat_schools$ind_rural)

```

## 3.3 Reescalamiento y categorías

```{r reescalar}
# Escala 0 a 100 (mayor = mas rural)
dat_schools$ind_rural_100 <- scales::rescale(dat_schools$ind_rural, to = c(0, 100))

# Categorias por cuantiles (por ejemplo quintiles)
dat_schools$ind_rural_q5 <- dplyr::ntile(dat_schools$ind_rural, 5)


```

## 3.4 Validación del puntaje

Se revisa que el puntaje se relacione con cada indicador en el sentido esperado y que separe a las escuelas rurales oficiales (`RURAL_RBD`).

```{r validacion}
# Correlacion con cada indicador (los signos deben coincidir con las cargas)
cor(dat_schools$ind_rural,
    dat_schools[, c("pct_n_caenes_A", "pct_n_fuente_agua_publica", "pct_n_basura_servicios",
                    "pct_n_serv_internet_fija", "pct_n_serv_hig_alcantarillado_nuevavar",
                    "pct_n_comb_calefaccion_lenaymas_nuevavar", "log_dens_sector_km2",
                    "log_dist_limite_m")],
    use = "pairwise.complete.obs")

dat_schools %>%
  group_by(RURAL_RBD) %>%
  summarise(n = n(), media = mean(ind_rural, na.rm = TRUE), sd = sd(ind_rural, na.rm = TRUE))
```

## 3.5 Guardar

```{r guardar}

indice_escuelas <- dat_schools %>%
  mutate(across(any_of(c("ID", "ID_ZONA", "ID_LOCALIDAD")), as.character),
         across(any_of(c("ind_rural", "ind_rural_100")), ~ round(.x, 3))) %>%
  select(any_of(c("RBD", "ID", "tipo_unidad", "ind_rural", "ind_rural_100", "ind_rural_q5")))

write.csv2(indice_escuelas, paste0(path_in, "Base de datos/indice_ruralidad_escuelas.csv"), row.names = FALSE)
write_xlsx(indice_escuelas, paste0(path_in, "Base de datos/indice_ruralidad_escuelas.xlsx"))

```
