---
title: "B0_Datos_geograficos"
author: "VGiaconi"
date: "2026-10-06"
output: html_document
---

# Resumen del script

**Qué hace:** ubica cada escuela en su sector censal (zona urbana o localidad rural) usando la cartografía del Censo 2024, y calcula dos variables por escuela: la densidad poblacional de su sector y la distancia al límite urbano más cercano.

**Entradas:** directorio de escuelas y tres capas parquet del Censo 2024 (zonal, localidades y límite urbano).

**Salida:** `escuelas_con_longitud_latitud_completadas_ID.csv`, una fila por escuela y sin geometría. Es la entrada del script B1.

**Orden de la serie:** B0 (geografía) → B1 (variables censales por sector) → A1 (índice de ruralidad).

**Comentarios dentro de los chunks:** `# NOTA:` explica qué hace el código o por qué; 

# 1. Paquetes y rutas

```{r paquetes}
library(sf)
library(dplyr)
library(arrow)
library(sfarrow)

path_in <- "RUTA/A/TU/CARPETA/Proyecto Indice de Ruralidad de Escuelas/"
```

# 2. Capas cartográficas

Se leen las tres capas del Censo 2024. Los parquet llegan sin CRS reconocido por `sfarrow` (`st_crs()` da `NA`), pero los metadatos GeoParquet declaran SIRGAS 2000 (sistema geográfico, prácticamente igual a WGS84). Por eso se asigna 4326 con `st_set_crs()`, que **asigna** el sistema sin mover coordenadas (no es una transformación).

```{r capas}
zonas       <- st_read_parquet(paste0(path_in,"/Base de datos/Cartografia_censo2024_Pais/Cartografia_censo2024_Pais_Zonal.parquet"))
localidades <- st_read_parquet(paste0(path_in,"/Base de datos/Cartografia_censo2024_Pais/Cartografia_censo2024_Pais_Localidades.parquet"))
limite <- st_read_parquet(paste0(path_in,"/Base de datos/Cartografia_censo2024_Pais/Cartografia_censo2024_Pais_Limite_Urbano.parquet"))

st_crs(limite)                         # puede salir NA, igual que en las otras capas
limite   <- st_set_crs(limite, 4326)   # SIRGAS 2000 ~ WGS84
# NOTA: select() deja solo identificadores y nombre de la entidad urbana; n_per queda
#   disponible por si se quiere usar el tamaño de la ciudad.
limite_v <- st_make_valid(limite) %>%
  select(any_of(c("ID_LOCALIDAD", "LOCALIDAD", "ENTIDAD", "CONURBACION", "n_per")))


zonas_v     <- st_set_crs(zonas, 4326)
loc_v       <- st_set_crs(localidades, 4326)

zonas_v <- st_make_valid(zonas_v)
loc_v <- st_make_valid(loc_v)



# NOTA: Bloque de diagnóstico: nombres de columnas, CRS y validez de geometrías antes y
#   después de reparar. 
names(zonas_v); names(loc_v)   # nombres de las columnas de ID                            # sistema de coordenadas
st_crs(zonas_v)                                     # sistema de coordenadas
st_crs(loc_v)                                     # sistema de coordenadas
table(st_is_valid(zonas))                         # geometrias validas
table(st_is_valid(zonas_v))                         # geometrias validas
table(st_is_valid(localidades))                         # geometrias validas
table(st_is_valid(loc_v))                         # geometrias validas

```

# 3. Directorio de escuelas

Se filtran establecimientos en funcionamiento y se reconstruyen las coordenadas, que en el CSV vienen con separadores de miles en lugar de decimales.

```{r escuelas}
ee<-read.csv2(paste0(path_in,"Base de datos/Directorio Oficial EE 2024/20240912_Directorio_Oficial_EE_2024_20240430_WEB.csv"))

# ee base de directorio escuelas que debería cargar
# NOTA: ESTADO_ESTAB == 1 deja solo establecimientos en funcionamiento (de 16.694 a
#   12.037 filas).
ee<- ee %>%
  filter(ESTADO_ESTAB==1) 

# NOTA: En el CSV las coordenadas vienen como '-18,487,200,000,...' (la coma es
#   separador de miles, no decimal). arreglar_coord() se queda con los dígitos y pone el
#   decimal después de los 2 primeros (3 en longitudes de Rapa Nui). Los valores de un
#   solo carácter ('0' y similares) quedan como NA.
# eliminar perdidos
arreglar_coord <- function(x, tipo = c("lat", "lon")) {
  tipo <- match.arg(tipo)
  x <- as.character(x)
  neg <- grepl("^-", x)
  d <- gsub("[^0-9]", "", x)                      # solo digitos
  ok <- !is.na(d) & nchar(d) >= 3                 # descarta "0", "" y similares

  n_ent <- rep(2L, length(d))
  if (tipo == "lon") {
    # longitudes con 3 enteros (Rapa Nui, ~ -109): los dos primeros digitos < 66
    n_ent <- ifelse(ok & as.numeric(substr(d, 1, 2)) < 66, 3L, 2L)
  }

  v <- rep(NA_real_, length(d))
  v[ok] <- as.numeric(paste0(substr(d[ok], 1, n_ent[ok]), ".",
                             substr(d[ok], n_ent[ok] + 1, nchar(d[ok]))))
  ifelse(neg, -v, v)
}
ee <- ee %>%
  mutate(
    LATITUD  = arreglar_coord(LATITUD,  "lat"),
    LONGITUD = arreglar_coord(LONGITUD, "lon")
  )

# Se identificaron varias escuelas con LONGITUD y LATITUD incorrectas, muchas de nivel preescolar y nuevas. Buscamos manualmente sus respectivas latitudes y longitudes y se las asignamos
# Escuelas: 176 (clave: RBD).
coord_manual <- tribble(
  ~RBD, ~LATITUD, ~LONGITUD,
  13207, -38.67053157154983, -72.22832843573717, # ESCUELA ESPECIAL DE LENGUAJE EL CASTILLO DE VILCUN (VILCUN)
  20337, -35.42234998984824, -71.66193693278555, # SALA CUNA Y JARDIN INFANTIL CAPULLITO (TALCA)
  20521, -34.597957631878394, -70.9962602743682, # JARDIN INFANTIL ALMINAR (SAN FERNANDO)
  31235, -34.57822944726317, -71.0044702705125, # JARDIN INFANTIL PEUMAYEN SAN FERNANDO (SAN FERNANDO)
  41707, -32.993487691552914, -71.49818474559176, # SALA CUNA ANGEL (VINA DEL MAR)
  41772, -33.276372098192674, -70.65614416749658, # JARDIN INFANTIL ALFALFA (COLINA)
  41789, -39.27208808604688, -71.97682238495895, # JARDIN INFANTIL MANDARINA (PUCON)
  41835, -33.01779804313356, -71.54457678470075, # JARDIN INFANTIL TIA MARCELA (VINA DEL MAR)
  41838, -33.45607743878748, -70.84643581674248, # JARDIN INFANTIL VALLE DE LUZ (PUDAHUEL)
  41839, -33.46686722271832, -70.6267331590672, # CENTRO VITAMINA NUBLE (SANTIAGO)
  41840, -30.599512072069356, -71.19713285456615, # SALA CUNA Y JARDIN INFANTIL AGUAYMANTO (OVALLE)
  41841, -29.907186273043397, -71.25049806578137, # SALA CUNA Y JARDIN INFANTIL FRANCISCO DE ASIS (LA SERENA)
  41843, -22.436284212107036, -68.92274226126085, # JARDIN INFANTIL LA HORMIGUITA (CALAMA)
  41844, -33.46530062035678, -70.5867275167388, # JARDIN INFANTIL MICIFUZ (NUNOA)
  41847, -33.54010063629673, -70.79013917912782, # JARDIN INFANTIL MIS POLLITOS (MAIPU)
  41849, -33.73028926855839, -70.73851934974364, # JARDIN INFANTIL ECOEDRO (BUIN)
  41850, -29.93437282867788, -71.2599638111355, # SALA CUNA Y JARDIN INFANTIL MI GRANJA (LA SERENA)
  41858, -53.163011157368864, -70.9022280757115, # SALA CUNA SEMILLITA (PUNTA ARENAS)
  41860, -33.45555824928097, -70.62051006139774, # JARDIN INFANTIL Y SALA CUNA HUELLITAS (NUNOA)
  41864, -36.81543634496668, -73.02748338309483, # SALA CUNA Y JARDIN INFANTIL TAMBORCITO (CONCEPCION)
  41868, -33.44296568578195, -70.60510563071212, # JARDIN INFANTIL GROWING UP (PROVIDENCIA)
  41869, -33.44857039830222, -70.6022357320823, # JARDIN INFANTIL Y SALA CUNA GREENAPPLE (PROVIDENCIA)
  41870, -22.452249183872297, -68.91368669009607, # GREEN APPLE SERVICIOS EDUCATIVOS SPA (CALAMA)
  41877, -33.43414325369332, -70.54406622665401, # JARDIN INFANTIL GROWING TREE (LA REINA)
  41878, -33.35232233812034, -70.5258684194399, # JARDIN INFANTIL POKI PLAY (LO BARNECHEA)
  41880, -27.381363778087216, -70.31210885767152, # JARDIN INFANTIL MI PEQUENO MUNDO (COPIAPO)
  41881, -22.453240478643192, -68.91849567596604, # SALA CUNA GABRIELA MISTRAL (CALAMA)
  41883, -33.452435394353884, -70.66172396139785, # SALA CUNA Y JARDIN INFANTIL AMANECER (SANTIAGO)
  41888, -42.47702318581954, -73.76897174868436, # ESCUELA HOSPITALARIA CHILOE (CASTRO)
  41904, -33.517497390842266, -70.715498930709, # CENTRO VITAMINA MALL PLAZA OESTE (CERRILLOS)
  41907, -33.3689846062519, -70.7316753196328, # SALA CUNA Y JARDIN INFANTIL QUERUBINES (QUILICURA)
  41908, -33.1228848633247, -71.5699991190832, # JARDIN INFANTIL Y SALA CUNA LITTLE FOREST (VALPARAISO)
  41909, -37.47122814119271, -72.34481532034619, # SALA CUNA JARDIN INFANTIL PIOLIN (LOS ANGELES)
  41912, -33.1232929785159, -71.57098004421826, # JARDIN INFANTIL MONTESSORI ALIWEN (VALPARAISO)
  41913, -33.45487990168327, -70.70807241721887, # SALA CUNA MY LITTLE HOME (LO PRADO)
  41914, -40.57702515756923, -73.12126357275318, # SALA CUNA Y JARDIN PASO A PASO (OSORNO)
  41917, -32.8421962297577, -70.95492263073727, # ESCUELA HOSPITALARIA SAN FRANCISCO (LLAILLAY)
  41918, -33.52459392073818, -70.59938343255898, # SALA CUNA Y JARDIN INFANTIL PANGUI (LA FLORIDA)
  41921, -33.39074526813901, -70.5277149865355, # JARDIN INFANTIL BAMBU (LAS CONDES)
  41923, -29.91641128392302, -71.25443020337002, # SALA CUNA Y JARDIN INFANTIL LITTLE SMILES (LA SERENA)
  41925, -33.3889251441383, -70.52596467674351, # JARDIN INFANTIL WALDORF GABRIELA MISTRAL (LAS CONDES)
  41926, -33.04943203736083, -71.44522318469949, # JARDIN INFANTIL Y SALA CUNA SUENOS MAGICOS (QUILPUE)
  41928, -27.373935020289654, -70.32196925820271, # SALA CUNA HOSPITAL REGIONAL DE COPIAPO (COPIAPO)
  41930, -30.60553290081416, -71.20774524617025, # JARDIN INFANTIL GREEN GARDEN (OVALLE)
  41937, -33.413693062909644, -70.57437282701265, # CREAR JARDINES INFANTILES SEDE ROSA OHIGGINS (LAS CONDES)
  41939, -41.44632027211808, -72.95742392424867, # JARDIN HPM (PUERTO MONTT)
  41942, -29.914890579795443, -71.25435872850518, # SALA CUNA Y JARDIN INFANTIL MIS PRIMEROS PASOS (LA SERENA)
  41948, -32.9649559492044, -71.5420819865533, # SALA CUNA Y JARDIN INFANTIL AMAZING CENTER (VINA DEL MAR)
  41949, -33.35415804682646, -70.67867204285342, # CENTRO VITAMINA HUECHURABA (HUECHURABA)
  41950, -33.44208143182238, -70.60115187441119, # SALA CUNA Y JARDIN INFANTIL EL INGENIO (PROVIDENCIA)
  41953, -33.44259149536671, -70.5621256302323, # SALA CUNA Y JARDIN INFANTIL MI GIRASOL (LA REINA)
  41954, -34.73032888141013, -71.65209290552181, # SALA CUNA Y JARDIN INFANTIL ANGELITOS (LOLOL)
  41957, -33.0476245080695, -71.42090843072866, # CENTRO VITAMINA EL BELLOTO (QUILPUE)
  41958, -33.431419544686776, -70.61295503349922, # CENTRO VITAMINA PROVIDENCIA (PROVIDENCIA)
  41959, -33.41465824324326, -70.60016823256369, # CENTRO VITAMINA SAN SEBASTIAN (LAS CONDES)
  41960, -33.51215617437818, -70.75785314790251, # CENTRO VITAMINA PLAZA DE MAIPU (MAIPU)
  41961, -37.79434631033005, -72.70530584540685, # SALA CUNA LOS PATITOS (ANGOL)
  41962, -40.30578152504638, -72.68658874381158, # JARDIN INFANTIL Y SALA CUNA CAYURRUCA (RIO BUENO)
  41967, -33.411593758581034, -70.56985377304191, # SALA CUNA Y JARDIN INFANTIL KIKIRIKIDS (LAS CONDES)
  41968, -33.045039839325895, -71.44317560795164, # CENTRO VITAMINA QUILPUE (QUILPUE)
  41970, -33.430850383318926, -70.59724757441157, # JARDIN INFANTIL ATAMARI (PROVIDENCIA)
  41976, -40.40092670431066, -72.711994262976, # JARDIN INFANTIL RAYITO DE SOL TRAPI (RIO BUENO)
  41979, -36.55046559603211, -72.00291407105391, # SALA CUNA Y JARDIN INFANTIL SEMILLITAS (CHILLAN)
  41981, -36.62129625586445, -72.06680385913725, # SALA CUNA Y JARDIN INFANTIL MIS PRIMEROS SUENOS (CHILLAN)
  41982, -39.72610493899196, -73.39567073183376, # PEEWE PEWMA (VALDIVIA)
  41983, -40.34598367090614, -72.94526781646428, # JARDIN INFANTIL Y SALA CUNA PADRE HURTADO (RIO BUENO)
  41990, -29.919924091095666, -71.2119231322056, # SALA CUNA Y JARDIN INFANTIL ABEJITA KIDS (LA SERENA)
  41999, -33.42406412880228, -70.57343932516189, # SALA CUNA CALIDOSCOPIO DEL MINISTERIO DE HACIENDA (SANTIAGO)
  42001, -23.589229029572888, -70.39051597472366, # SOCIEDAD EDUCACIONAL WORLD CHILDREN (ANTOFAGASTA)
  42002, -36.60379520217913, -72.10162085940905, # SALA CUNA Y JARDIN INFANTIL TORTUGUITA (CHILLAN)
  42010, -33.521482629867506, -70.56391923255914, # JARDIN INFANTIL COLORES (LA FLORIDA)
  42011, -33.45686768516499, -70.61558278958574, # SALA CUNA Y JARDIN INFANTIL RAYUN (NUNOA)
  42016, -36.612168845650736, -72.07223721846897, # SALA CUNA Y JARDIN INFANTIL PASITOS AL FUTURO (CHILLAN)
  42020, -33.591474590350074, -70.70766701721314, # SALA CUNA Y JARDIN INFANTIL DESPERTARES (SAN BERNARDO)
  42025, -33.40671932341246, -70.51933985291753, # JARDIN INFANTIL OTONAL (LAS CONDES)
  42026, -23.674221993505405, -70.40934800223329, # SALA CUNA Y ESCUELA DE PARVULOS PAPELUCHOS (ANTOFAGASTA)
  42029, -32.899668086834815, -71.25307330222412, # COLEGIO CANEC HOSPITAL DE QUILLOTA (QUILLOTA)
  42030, -34.17448640861, -70.66132679418398, # JARDIN INFANTIL Y SALA CUNA EL MAITEN (MACHALI)
  42033, -34.28352880946947, -70.83348772906908, # JARDIN INFANTIL Y SALA CUNA PEQUENOS TESOROS (REQUINOA)
  42034, -34.317787038910964, -70.82812238924636, # SALA CUNA LAS POLILLITAS (REQUINOA)
  42037, -33.50771706540884, -70.55855101673718, # JARDIN INFANTIL MIS COMIENZOS (PENALOLEN)
  42038, -33.59721060773487, -70.54677854604861, # JARDIN INFANTIL Y SALA CUNA DEL VALLE (PUENTE ALTO)
  42040, -33.44423005307742, -70.63219452482218, # SALA CUNA ANEXA AL LUGAR DE TRABAJO ASOCIACION CHILENA DE SEGURIDAD (PROVIDENCIA)
  42041, -36.84939787599876, -73.09375767361816, # ESCUELA DE LENGUAJE ANDALUE (SAN PEDRO DE LA PAZ)
  42043, -38.07891062077342, -72.33554873323146, # SALA CUNA BAMBI (VICTORIA)
  42044, -39.510587956619595, -72.46813981349271, # JARDIN INFANTIL Y SALA CUNA WELIWEN DE ANTILHUE (LANCO)
  42050, -33.45604390832788, -70.58839574790487, # JARDIN INFANTIL CONCIENCIA (NUNOA)
  42052, -33.4018477059027, -70.5602756879054, # JARDIN INFANTIL CASA ARCOIRIS LIMITADA (LAS CONDES)
  42055, -41.44512830684853, -72.93882434710252, # SALA CUNA GOSHEN (PUERTO MONTT)
  42056, -29.960485233326562, -71.2618977480455, # SALA CUNA Y JARDIN INFANTIL ALIWEN (COQUIMBO)
  42060, -27.354080124937305, -70.35127104232848, # JARDIN INFANTIL REMOLINO (COPIAPO)
  42063, -34.29183421154932, -71.30797116649411, # SALA CUNA Y JARDIN INFANTIL GIRASOL (LAS CABRAS)
  42065, -36.42887936193717, -71.96350272171837, # JARDIN INFANTIL TIC TAC (SAN CARLOS)
  42067, -39.83494177333752, -73.20202712476129, # INDEPENDENCIA (VALDIVIA)
  42071, -40.598777070293636, -73.2671555452891, # INSTITUTO DE EDUCACION DE ADULTOS MONTANA NEVADA (OSORNO)
  42072, -39.7344706602523, -73.13109192988483, # JARDIN INFANTIL ESTRELLITA NUESTRA (VALDIVIA)
  42075, -33.45700195645673, -70.59063381166781, # JARDIN INFANTIL Y SALA CUNA APAPACHO (NUNOA)
  42077, -33.47476199832859, -70.5468577555261, # JARDIN INFANTIL PEHUEN (PENALOLEN)
  42082, -36.757594094022416, -73.09580230754904, # ESCUELA DE LENGUAJE PASO A PASO (TALCAHUANO)
  42083, -22.444835802522913, -68.92370714829939, # JARDIN INFANTIL Y SALA CUNA HERABUNTUR (CALAMA)
  42084, -33.43792955988487, -70.54476580981832, # JARDIN INFANTIL GIRAMUNDOS (LA REINA)
  42085, -33.057306913907624, -71.5871848828827, # SALA CUNA Y JARDIN INFANTIL POLYKAY (VALPARAISO)
  42086, -22.45381599503503, -68.91790732185395, # JARDIN INFANTIL Y SALA CUNA GABRIELA MISTRAL (CALAMA)
  42087, -33.44312448106152, -70.60249719262461, # JARDIN INFANTIL Y SALA CUNA PEQUENOS TALENTOS (PROVIDENCIA)
  42088, -33.595854626520335, -71.60954894742015, # JARDIN INFANTIL Y SALA CUNA MI PEQUENO ARCOIRIS (SAN ANTONIO)
  42095, -22.083676857305445, -70.18533372530642, # JARDIN INFANTIL ESTRELLITAS DEL PACIFICO (TOCOPILLA)
  42098, -33.375087759332395, -70.50926423865668, # JARDIN INFANTIL PALIBU (LAS CONDES)
  42099, -33.50409744998678, -70.61293937440882, # SALA CUNA Y JARDIN INFANTIL NUEVO MUNDO (MACUL)
  42103, -33.562599671901935, -70.54721407488583, # JARDIN INFANTIL Y SALA CUNA ESTRELLITA DE MAR (PUENTE ALTO)
  42107, -36.61115798335433, -72.11748223011138, # ESCUELA HOSPITALARIA UNIVERSIDAD DEL BIO-BIO (CHILLAN)
  42113, -33.507862697047436, -70.69372595637898, # JARDIN INFANTIL PEQUENOS GIGANTES (SANTIAGO)
  42114, -35.468255207762155, -71.66715181441576, # ESCUELA DE LENGUAJE ACUARELA (MAULE)
  42120, -33.45493360937416, -70.70766472145993, # JARDIN INFANTIL MY LITTLE HOME (LO PRADO)
  42121, -33.4791769393731, -70.54550557440987, # JARDIN INFANTIL DONDE TERMINA EL ARCOIRIS (PENALOLEN)
  42132, -34.73336227544911, -71.26804228650728, # SALA CUNA CARINOSITOS (CHEPICA)
  42133, -33.458371456901446, -70.59585950557641, # SALA CUNA Y JARDIN INFANTIL TIA BEA (NUNOA)
  42134, -23.65225834756206, -70.40205450912956, # JARDIN INFANTIL CONEJO TAMBOR (ANTOFAGASTA)
  42135, -23.58210254740533, -70.39066194510501, # JARDIN INFANTIL HAPPY HOUSE (ANTOFAGASTA)
  42137, -33.45927901266826, -70.72404658420263, # JARDIN INFANTIL Y SALA CUNA DULCE AVENTURA (ESTACION CENTRAL)
  42141, -33.41740038082259, -70.57496373680455, # SALA CUNA Y JARDIN INFANTIL CASA KUTUTU (LAS CONDES)
  42144, -34.40791116314038, -71.29801968818033, # JARDIN INFANTIL Y SALA CUNA FRUTITOS DEL CAMPO (PICHIDEGUA)
  42164, -29.960918292784065, -71.34289987638306, # SALA CUNA ENTRETENIDAMENTE KIDS (COQUIMBO)
  42165, -23.562303258048587, -70.39265398821706, # JARDIN INFANTIL Y SALA CUNA MAPUNUKE (ANTOFAGASTA)
  42167, -33.587480960095675, -70.58196076091313, # CENTRO DE APOYO PEDAGOGICO E INTEGRAL SAN ALFONSO (PUENTE ALTO)
  42171, -33.59260094875182, -70.7081312161365, # JARDIN INFANTIL ANELEY MONTESSORI (SAN BERNARDO)
  42175, -33.3974132005808, -70.56185967626313, # JARDIN INFANTIL KIDDY NEST PRESCHOOL (LAS CONDES)
  42177, -23.23587085607031, -70.35721442491543, # PARVADITA DE COLORES (ANTOFAGASTA)
  42178, -33.67487294632845, -71.59975198837373, # COLEGIO AGUSTIN DE HIPONA (SANTO DOMINGO)
  42180, -36.77285732720306, -73.07621895073437, # SALA CUNA Y JARDIN INFANTIL GREEN GARDEN ECOLOGY 2 (CONCEPCION)
  42182, -33.27268948280031, -70.63135291907683, # SALA CUNA Y JARDIN INFANTIL COUNTRYSIDE PRESCHOOL (COLINA)
  42183, -33.378939386781816, -70.5231927442074, # SALA CUNA Y JARDIN INFANTIL MUNAY MONTESSORI (LAS CONDES)
  42184, -33.38517522259093, -70.53538043256496, # SALA CUNA Y JARDIN INFANTIL EL BOSQUE DE LOS ENANITOS (LAS CONDES)
  42186, -33.04535998707581, -71.61764032702808, # SALA CUNA Y JARDIN INFANTIL CAJA MAGICA (VALPARAISO)
  42187, -32.754373377893955, -70.71111846142689, # JARDIN INFANTIL MINI SPARKLES (SAN FELIPE)
  42192, -34.17509333772311, -70.73511102883575, # REVISAR: la coordenada cae en Rancagua y la comuna es LA REINA | JARDIN INFANTIL Y SALA CUNA GARDEN KIDS (LA REINA)
  42193, -33.38032548373148, -70.57394853256513, # JARDIN INFANTIL RONDA (VITACURA)
  42195, -33.4913390131855, -70.64850371536694, # SALA CUNA Y JARDIN INFANTIL ARBOLITO (SAN MIGUEL)
  42196, -33.292781033553524, -70.87305023071848, # SALA CUNA QUITRAL MONTESSORI (LAMPA)
  42197, -33.3954832810311, -70.5534789883856, # SALA CUNA NIDO ALEXANDER MONTESSORI (LAS CONDES)
  42200, -38.67409622723423, -73.136281608352, # PAPELUCHO (CARAHUE)
  42202, -39.85036848781204, -73.24961137600728, # ALTO GUACAMAYO (VALDIVIA)
  42205, -33.44299906993639, -70.62884142883576, # SALA CUNA Y JARDIN INFANTIL THE HAPPY HOUSE (PROVIDENCIA)
  42209, -33.02932952756944, -71.52991807738553, # SALA CUNA Y JARDIN INFANTIL QUEST EARLY LEARNING CENTER (VINA DEL MAR)
  42212, -33.568895744563456, -70.79878375582118, # ESCUELA ESPECIAL DE LENGUAJE ALIHUEN (PADRE HURTADO)
  42215, -53.16059386536377, -70.8967935800777, # ESPACIO EDUCATIVO CONECTARTE (PUNTA ARENAS)
  42219, -33.43945583894269, -70.54866749077446, # SALA CUNA Y JARDIN INFANTIL REFUGIO DE COLORES (LA REINA)
  42220, -41.32086379848137, -72.9823412057517, # JARDIN INFANTIL EUREKA (PUERTO VARAS)
  42222, -34.402646068574214, -71.36624335634656, # JARDIN INFANTIL Y SALA CUNA RAYITO DE SOL (PICHIDEGUA)
  42230, -33.43631936966776, -70.599389648732, # SALA CUNA Y JARDIN INFANTIL TARUCA PORTAL (PROVIDENCIA)
  42234, -39.27500077087378, -71.96915425884984, # ESCUELA ESPECIAL INCLUSIVA LIWEN (PUCON)
  42236, -34.29280547097064, -71.0806306897227, # SALA CUNA Y JARDIN INFANTIL PAYASITO (COLTAUCO)
  42237, -34.17570522149373, -70.70883150376024, # JARDIN INFANTIL SAINT PATRICK (RANCAGUA)
  42239, -33.437739602042285, -70.58206705954811, # SALA CUNA Y JARDIN INFANTIL AMUN (NUNOA)
  42240, -33.524691115913136, -70.57757986193504, # SALA CUNA Y JARDIN INFANTIL CASCANUECES (LA FLORIDA)
  42244, -33.56286781286777, -70.5602084762571, # SALA CUNA MI SOL (PUENTE ALTO)
  42249, -33.5111716550676, -70.75500766091592, # JARDIN INFANTIL PEQUENO TALLER (MAIPU)
  42251, -22.456592431810247, -68.9255020258413, # JARDIN INFANTIL EL CASTILLO MAGICO (CALAMA)
  42252, -33.44988274470144, -70.57571727674093, # SALA CUNA Y JARDIN INFANTIL UPITA (NUNOA)
  42257, -39.20209466136828, -72.2004715892063, # LOS DUENDECITOS (VILLARRICA)
  42258, -28.58340687866367, -70.74382853224904, # JARDIN INFANTIL Y SALA CUNA MOSAICO MONTESSORI (VALLENAR)
  42260, -33.43353939523494, -70.7213467985111, # JARDIN INFANTIL PEQUENOS TOQUIS (CERRO NAVIA)
  42261, -27.37025042078367, -70.33085951190347, # COLEGIO SAN PATRICIO ATACAMA (COPIAPO)
  42264, -23.636799848815553, -70.39532174773682, # DAGIS TALITA CUMI (ANTOFAGASTA)
  42267, -43.183008965111355, -71.86918764775126, # SALA CUNA Y JARDIN INFANTIL FUTALEUFU (PALENA)
  42268, -33.44983738264646, -70.57561331942192, # SALA CUNA Y JARDIN INFANTIL UPITA (NUNOA)
  42270, -38.734634212232606, -72.61229895886092, # JARDIN INFANTIL COCOLICHE (TEMUCO)
  42271, -33.45190394488638, -70.60830149262434, # SALA CUNA Y JARDIN INFANTIL VOVO BEBA (NUNOA)
  42274, -33.48731842999709, -70.65298123211922, # SALA CUNA Y JARDIN INFANTIL LOS ENANITOS (SAN MIGUEL)
  42275, -34.57633528188844, -70.9929674008274, # BAMBI (SAN FERNANDO)
  42276, -33.59951462621865, -70.5722446485793, # SALA CUNA Y JARDIN INFANTIL EL MUNDO DE LOS NINOS (PUENTE ALTO)
  42277, -33.35918406322723, -70.53286262154059, # JARDIN INFANTIL RAINBOW (LO BARNECHEA)
  42278, -30.60918956327724, -71.21056616020321, # JARDIN INFANTIL BARUJ (OVALLE)
  42279, -33.59989237238845, -70.6925304397585, # SALA CUNA BABY CARACOLA (SAN BERNARDO)
  42283, -32.94568152127899, -71.5409235325833, # JARDIN INFANTIL JOURNEY PLAY & STUDY (CONCON)
  42284, -33.58934815714053, -70.60225628896126, # SOR TERESA (PUENTE ALTO)
  42285, -34.35589142833684, -71.73496489814966  # SALA CUNA Y JARDIN INFANTIL FRUTILLITAS (MARCHIHUE)
)

aplicar_coord_manual <- function(ee, tabla = coord_manual) {

  # --- Chequeos de la tabla ---------------------------------------------------
  stopifnot(
    !anyDuplicated(tabla$RBD),
    all(tabla$LATITUD  < -17 & tabla$LATITUD  > -56),   # Chile continental
    all(tabla$LONGITUD < -66 & tabla$LONGITUD > -76)
  )

  # --- Chequeos de ee ---------------------------------------------------------
  stopifnot(
    all(c("RBD", "LATITUD", "LONGITUD") %in% names(ee)),
    is.numeric(ee$LATITUD), is.numeric(ee$LONGITUD)     # aplicar despues de arreglar_coord()
  )

  idx    <- match(ee$RBD, tabla$RBD)
  tiene  <- !is.na(idx)
  faltan <- setdiff(tabla$RBD, ee$RBD)
  previas <- tiene & !is.na(ee$LATITUD) & !is.na(ee$LONGITUD)

  if (length(faltan) > 0) {
    warning("RBD de la tabla que no estan en ee (", length(faltan), "): ",
            paste(faltan, collapse = ", "),
            ". Revisar si tienen ESTADO_ESTAB distinto de 1 o si el RBD esta mal escrito.")
  }

  # --- Asignacion -------------------------------------------------------------
  ee$LATITUD[tiene]  <- tabla$LATITUD[idx[tiene]]
  ee$LONGITUD[tiene] <- tabla$LONGITUD[idx[tiene]]
  ee$coord_manual    <- tiene

  message("Coordenadas manuales asignadas: ", sum(tiene), " de ", nrow(tabla),
          " en la tabla. Reemplazaron una coordenada previa no perdida: ", sum(previas), ".")

  ee
}


ee <- aplicar_coord_manual(ee)

ee <- ee %>% filter(!is.na(LATITUD), !is.na(LONGITUD),
         LATITUD  < -17, LATITUD  > -91,      # rango plausible para Chile
         LONGITUD < -66, LONGITUD > -110,
         LATITUD!=LONGITUD)


nrow(ee) # 12026
summary(ee[, c("LATITUD", "LONGITUD")])



```

# 4. Cruce espacial escuela-sector

Cada escuela (punto) se cruza por separado con zonas y con localidades. En una muestra de zonas, el solape con localidades fue prácticamente nulo (máximo 2e-5 del área), así que una escuela cae en una sola unidad. `st_intersects` + `distinct(.fila)` evita duplicar escuelas que caen justo sobre un borde. Si la escuela cae en una zona se anula el ID de localidad.

```{r cruce}
escuelas_sf <- ee %>%
  st_as_sf(coords = c("LONGITUD", "LATITUD"), crs = 4326, remove = FALSE) %>%
  mutate(.fila = row_number())

### Cruce zona
cruce_zona <- escuelas_sf %>%
  select(.fila) %>%
  st_join(zonas_v %>% select(ID_ZONA), join = st_intersects) %>%
  st_drop_geometry() %>%
  distinct(.fila, .keep_all = TRUE)

### Cruce localidad
cruce_loc <- escuelas_sf %>%
  select(.fila) %>%
  st_join(loc_v %>% select(ID_LOCALIDAD), join = st_intersects) %>%
  st_drop_geometry() %>%
  distinct(.fila, .keep_all = TRUE)

######
escuelas_ids <- escuelas_sf %>%
  left_join(cruce_zona %>% select(.fila, ID_ZONA),      by = ".fila") %>%
  left_join(cruce_loc  %>% select(.fila, ID_LOCALIDAD), by = ".fila") %>%
  mutate(
    tipo_unidad = case_when(
      !is.na(ID_ZONA)      ~ "zona",
      !is.na(ID_LOCALIDAD) ~ "localidad",
      TRUE                 ~ NA_character_
    ),
    # si cae en zona, se anula el ID de localidad
    ID_LOCALIDAD = replace(ID_LOCALIDAD, tipo_unidad %in% "zona", NA)
  ) %>%
  select(-.fila)

# NOTA: Resultados esperados de los tres chequeos: mismo N antes y después del cruce,
#   conteo por tipo_unidad, y cero escuelas con ID_ZONA e ID_LOCALIDAD a la vez.
### Chequeo
nrow(escuelas_sf); nrow(escuelas_ids)      # deben ser iguales 11850
table(escuelas_ids$tipo_unidad, useNA = "ifany") # dos NA
sum(!is.na(escuelas_ids$ID_ZONA) & !is.na(escuelas_ids$ID_LOCALIDAD))   # debe dar 0


```

# 5. Escuelas sin sector

Dos escuelas quedaron a menos de 1 km de una zona (borde costero) y se asignan a la más cercana. La columna `asignada_cercana` marca los casos asignados por cercanía.

```{r sin_sector}
# Asignamos sector mas cercano en 3 escuelas que no tenían asignado sector
### Asignar unidad mas cercana a escuelas sin cruce (solo si esta a menos de 1000 m)
zl <- bind_rows(
  zonas_v %>% transmute(tipo = "zona",      ID = as.character(ID_ZONA)),
  loc_v   %>% transmute(tipo = "localidad", ID = as.character(ID_LOCALIDAD))
)

sin <- which(is.na(escuelas_ids$tipo_unidad))
# REVISAR: El nombre idx se reutiliza más abajo para otra cosa (límite urbano). Con
#   nombres distintos (por ejemplo idx_sin e idx_lim) se evitan errores si se corren
#   chunks fuera de orden (sugerencia 9).
idx <- st_nearest_feature(escuelas_ids[sin, ], zl)
d   <- as.numeric(st_distance(escuelas_ids[sin, ], zl[idx, ], by_element = TRUE))
# NOTA: Umbral de 1000 m: decisión metodológica. Solo se asigna la unidad más cercana si
#   está a menos de 1 km.
ok  <- d < 1000

i_z <- sin[ok & zl$tipo[idx] == "zona"]
i_l <- sin[ok & zl$tipo[idx] == "localidad"]

escuelas_ids$ID_ZONA[i_z]       <- as(zl$ID[idx][ok & zl$tipo[idx] == "zona"],
                                      class(escuelas_ids$ID_ZONA)[1])
escuelas_ids$ID_LOCALIDAD[i_l]  <- as(zl$ID[idx][ok & zl$tipo[idx] == "localidad"],
                                      class(escuelas_ids$ID_LOCALIDAD)[1])
escuelas_ids$tipo_unidad[i_z]   <- "zona"
escuelas_ids$tipo_unidad[i_l]   <- "localidad"

# marca para saber cuales se asignaron por cercania
escuelas_ids$asignada_cercana <- seq_len(nrow(escuelas_ids)) %in% c(i_z, i_l)




```

# 6. Área y densidad de los sectores

`SHAPE_Area` de las capas viene en grados cuadrados (el cociente con el área en m² es ~1e10 y varía con la latitud), por eso no se usa. El área se calcula con una proyección equivalente de Albers para todo Chile. La densidad queda en personas por km².

```{r densidad}
### Area y densidad de zonas y localidades
# SHAPE_Area viene en grados^2 (cociente ~1e10 con el area en m2); se calcula el area
# con proyeccion equivalente (Albers, crs_aea) para tener m2 comparables en todo el pais

crs_aea <- "+proj=aea +lat_1=-18 +lat_2=-54 +lat_0=-36 +lon_0=-72 +datum=WGS84 +units=m +no_defs"

calc_dens <- function(capa, id) {
  x <- capa[, c(id, "n_per")]                      # solo ID, n_per y geometria
  x <- st_transform(x, crs_aea)                    # proyeccion que conserva areas
  x$area_m2 <- as.numeric(st_area(st_geometry(x)))
  x <- st_drop_geometry(x)
  x$n_per <- as.numeric(x$n_per)

  x %>%
    group_by(across(all_of(id))) %>%               # por si un ID tiene varios poligonos
    summarise(area_m2 = sum(area_m2),
              n_per   = first(n_per),              # n_per es del sector, no se suma
              .groups = "drop") %>%
    mutate(dens_km2 = n_per / area_m2 * 1e6)
}

# NOTA: En calc_dens() n_per se toma con first() porque es el total del sector y se
#   repite si el sector tiene varios polígonos; sumarlo lo inflaría. Aquí verificamos que n_per
#   sea constante por ID antes de confiar en first().
chk_nper <- function(capa, id) {
  capa %>%
    st_drop_geometry() %>%
    group_by(across(all_of(id))) %>%
    summarise(n_poligonos    = n(),
              n_valores_nper = n_distinct(n_per),
              .groups = "drop")
}

chk_zona <- chk_nper(zonas_v, "ID_ZONA")
chk_loc  <- chk_nper(loc_v,   "ID_LOCALIDAD")

# 1) Hay IDs repartidos en mas de un poligono?
table(chk_zona$n_poligonos > 1)
table(chk_loc$n_poligonos  > 1)

# 2) Entre esos, el n_per cambia entre poligonos? (debe dar 0 filas)
chk_zona %>% filter(n_valores_nper > 1)
chk_loc  %>% filter(n_valores_nper > 1)

# 3) IDs o n_per perdidos
sum(is.na(zonas_v$ID_ZONA));  sum(is.na(zonas_v$n_per))
sum(is.na(loc_v$ID_LOCALIDAD)); sum(is.na(loc_v$n_per))

# Calculo de densidades
dens_zona <- calc_dens(zonas_v, "ID_ZONA")
dens_loc  <- calc_dens(loc_v,   "ID_LOCALIDAD")


```

# 7. Distancia al límite urbano

Distancia de cada escuela al límite urbano más cercano, en metros. Dentro del límite la distancia es 0.

```{r distancia}
### Distancia a limite urbano
# Distancia geodesica (en metros) al limite urbano mas cercano
# NOTA: Con s2 activo, st_distance() entrega distancia geodésica en metros y no depende
#   de la proyección.
sf_use_s2(TRUE)
idx <- st_nearest_feature(escuelas_ids, limite_v)

escuelas_ids$dist_limite_m <- as.numeric(
  st_distance(escuelas_ids, limite_v[idx, ], by_element = TRUE)
)
escuelas_ids$dentro_limite <- escuelas_ids$dist_limite_m == 0
escuelas_ids$limite_cercano <- limite_v$LOCALIDAD[idx]    # nombre de la entidad urbana mas cercana

summary(escuelas_ids$dist_limite_m)
table(escuelas_ids$dentro_limite)



```

## 7.1 Chequeo contra RURAL_RBD

`RURAL_RBD` indica escuelas a más de 5 km de un límite urbano. Esta tabla compara esa clasificación con la distancia calculada aquí.

```{r chequeo_rural}
#chequeo rural RBD
table(RURAL_RBD = escuelas_ids$RURAL_RBD, mas_de_5km = escuelas_ids$dist_limite_m > 5000)
escuelas_ids %>% st_drop_geometry() %>%
  group_by(RURAL_RBD) %>%
  summarise(n = n(), mediana_m = median(dist_limite_m), p90_m = quantile(dist_limite_m, .9))


```

# 8. Densidad en la base de escuelas

Se pega a cada escuela la densidad de su zona o localidad. `coalesce` toma la de la zona si existe y, si no, la de la localidad.

```{r pegar_densidad}
### Pegar a las escuelas

escuelas_dens <- escuelas_ids %>%
  left_join(dens_zona %>% rename(area_m2_z = area_m2, n_per_z = n_per, dens_z = dens_km2),
            by = "ID_ZONA") %>%
  left_join(dens_loc %>% rename(area_m2_l = area_m2, n_per_l = n_per, dens_l = dens_km2),
            by = "ID_LOCALIDAD") %>%
  mutate(
    area_sector_m2  = coalesce(area_m2_z, area_m2_l),
    n_per_sector    = coalesce(n_per_z, n_per_l),
    dens_sector_km2 = coalesce(dens_z, dens_l)
  ) %>%
  select(-area_m2_z, -area_m2_l, -n_per_z, -n_per_l, -dens_z, -dens_l)

```

## 8.1 Chequeos

```{r chequeos_densidad}
### Chequeos
nrow(escuelas_ids); nrow(escuelas_dens)            # deben ser iguales
summary(escuelas_dens$dens_sector_km2)
sum(is.na(escuelas_dens$dens_sector_km2))          # escuelas sin densidad
escuelas_dens %>%
  st_drop_geometry() %>%
  group_by(tipo_unidad) %>%
  summarise(n = n(),
            mediana_dens = median(dens_sector_km2, na.rm = TRUE),
            mediana_area_km2 = median(area_sector_m2, na.rm = TRUE) / 1e6)


```

# 9. Validación: comuna del directorio vs comuna de la cartografía

Si la escuela quedó bien ubicada, la comuna del directorio debería coincidir con la comuna del sector donde cayó. La coincidencia fue alta; las discrepancias son candidatas a coordenadas mal ubicadas.

```{r validacion_comuna}
## Chequeo de que en la mayoría de los casos coincida comuna del directorio con comuna del censo

norm <- function(x) toupper(iconv(trimws(x), to = "ASCII//TRANSLIT"))

revision <- escuelas_ids %>%
  st_drop_geometry() %>%
  left_join(zonas_v %>% st_drop_geometry() %>% select(ID_ZONA, COM_Z = COMUNA), by = "ID_ZONA") %>%
  left_join(loc_v %>% st_drop_geometry() %>% select(ID_LOCALIDAD, COM_L = COMUNA), by = "ID_LOCALIDAD") %>%
  mutate(COM_CART = coalesce(COM_Z, COM_L),
         coincide = norm(NOM_COM_RBD) == norm(COM_CART))

mean(revision$coincide, na.rm = TRUE)
revision %>% filter(!coincide) %>% select(RBD, NOM_RBD, NOM_COM_RBD, COM_CART) %>% head(30)
#Resultados muestran que está bien la coincidencia


```

# 10. Guardar

```{r guardar}
#Agregamos transformación logaritmica para densidad y distancia
escuelas_dens$log_dist_limite_m<- log(escuelas_dens$dist_limite_m+1)
escuelas_dens$log_dens_sector_km2<- log(escuelas_dens$dens_sector_km2+1)
  
### Guardar (sin geometria)

escuelas_dens %>%
  st_drop_geometry() %>%
  write.csv2(
    file = paste0(path_in,"/Base de datos/escuelas_con_longitud_latitud_completadas_ID.csv"),
    row.names = FALSE
  )

```

