---
title: "B1_Limpieza_de_datos"
author: "VGiaconi"
date: "2025-03-20"
output:
  html_document: default
  word_document: default
---

# Resumen del script

**Qué hace:** toma la base censal por zona y localidad, crea variables derivadas, calcula los porcentajes que alimentan el índice y los une a la base de escuelas.

**Entradas:** `Base_zona_localidad_CPV24.csv` (censo) y `escuelas_con_longitud_latitud_completadas_ID.csv` (salida de B0).

**Salida:** `escuelas_con_longitud_latitud_completadas_IDok.csv`, una fila por escuela con las variables censales de su sector. Es la entrada del script A1.

**Orden de la serie:** B0 (geografía) → B1 (variables censales por sector) → A1 (índice de ruralidad).

**Comentarios dentro de los chunks:** `# NOTA:` explica; 

# 1. Paquetes, rutas y lectura de datos

```{r setup, include=FALSE}
library(dplyr)
library(tidyr)
library(ggplot2)

path_in <- "RUTA/A/TU/CARPETA/Proyecto Indice de Ruralidad de Escuelas/"

#datos censo y escuelas
censo_zona_localidad<-read.csv2(paste(path_in,"Base de datos/Bases Censo Distrito 2024/Base_zona_localidad_CPV24.csv",sep=""))
ee<-read.csv2(paste(path_in,"Base de datos/escuelas_con_longitud_latitud_completadas_ID.csv",sep=""))

```

# 2. Identificador de sector

Cada fila del censo es una zona (urbana) o una localidad (rural). Se arma un identificador `ID` con la zona primero y la localidad después, y un `ID_UNIDAD` con prefijo para distinguir el tipo.

```{r id_sector, include=FALSE}
# REVISAR: ID mezcla códigos de zona y de localidad en una sola columna. ID_UNIDAD (con
#   prefijo Z_ o L_) se crea aquí pero después no se usa: la agregación y la unión con
#   las escuelas se hacen por ID. Si algún código de zona coincidiera con uno de
#   localidad, se fusionarían dos sectores distintos sin aviso. Chequear colisiones y,
#   si las hay, unir por ID_UNIDAD (sugerencia 1).
censo_zona_localidad <- censo_zona_localidad %>%
  mutate(
    ID = coalesce(ID_ZONA, ID_LOCALIDAD),
    tipo_unidad = case_when(
      !is.na(ID_ZONA)      ~ "zona",
      !is.na(ID_LOCALIDAD) ~ "localidad"
    ),
    ID_UNIDAD = case_when(
      !is.na(ID_ZONA)      ~ paste0("Z_", ID_ZONA),
      !is.na(ID_LOCALIDAD) ~ paste0("L_", ID_LOCALIDAD)
    )
  )

#chequeo de que ID es único.
censo_zona_localidad %>% group_by(ID) %>%
  summarise(n = n(), n_tipos = n_distinct(tipo_unidad)) %>%
  filter(n > 1 | n_tipos > 1)     # debe dar 0 filas
```

# 3. Variables a mantener y a sumar

`var_mantener` son identificadores que se conservan; `var_sumar` son los conteos que se agregan por sector.

```{r variables}
#Primer procesamiento de variables a mantener y variables a sumar por distrito
var_mantener <- c(
  "REGION",
  "PROVINCIA",
  "CUT",
  "COMUNA",
  "AREA_C")

var_sumar <- c(
  "n_per",
  "n_ocupado",
  "n_desocupado",
  "n_fuera_fuerza_trabajo",
  "n_cise_rec_independientes",
  "n_cise_rec_dependientes",
  "n_cise_rec_trabajador_no_remunerado",
  "n_ciuo_6",
  "n_ciuo_7",
  "n_caenes_A",
  "n_caenes_B",
  "n_caenes_I",
  "n_hog",
  "n_comb_cocina_gas",
  "n_comb_cocina_parafina",
  "n_comb_cocina_lena",
  "n_comb_cocina_pellet",
  "n_comb_cocina_carbon",
  "n_comb_cocina_electricidad",
  "n_comb_cocina_solar",
  "n_comb_cocina_no_utiliza",
  "n_comb_calefaccion_gas",
  "n_comb_calefaccion_parafina",
  "n_comb_calefaccion_lena",
  "n_comb_calefaccion_pellet",
  "n_comb_calefaccion_carbon",
  "n_comb_calefaccion_electricidad",
  "n_comb_calefaccion_otra",
  "n_comb_calefaccion_no_utiliza",
  "n_serv_tel_movil",
  "n_serv_compu",
  "n_serv_tablet",
  "n_serv_internet_fija",
  "n_serv_internet_movil",
  "n_serv_internet_satelital",
  "n_internet",
  "n_mat_paredes_hormigon",
  "n_mat_paredes_albanileria",
  "n_mat_paredes_tabique_forrado",
  "n_mat_paredes_tabique_sin_forro",
  "n_mat_paredes_artesanal",
  "n_mat_paredes_precarios",
  "n_mat_techo_tejas",
  "n_mat_techo_hormigon",
  "n_mat_techo_zinc",
  "n_mat_techo_fibrocemento",
  "n_mat_techo_fonolita",
  "n_mat_techo_paja",
  "n_mat_techo_precarios",
  "n_mat_techo_sin_cubierta",
  "n_mat_piso_radier_con_revestimiento",
  "n_mat_piso_radier_sin_revestimiento",
  "n_mat_piso_baldosa_cemento",
  "n_mat_piso_capa_cemento",
  "n_mat_piso_tierra",
  "n_fuente_agua_publica",
  "n_fuente_agua_pozo",
  "n_fuente_agua_camion",
  "n_fuente_agua_rio",
  "n_distrib_agua_llave",
  "n_distrib_agua_llave_fuera",
  "n_distrib_agua_acarreo",
  "n_serv_hig_alc_dentro",
  "n_serv_hig_alc_fuera",
  "n_serv_hig_fosa",
  "n_serv_hig_pozo",
  "n_serv_hig_acequia_canal",
  "n_serv_hig_cajon_otro",
  "n_serv_hig_bano_quimico",
  "n_serv_hig_bano_seco",
  "n_serv_hig_no_tiene",
  "n_fuente_elect_publica",
  "n_fuente_elect_diesel",
  "n_fuente_elect_solar",
  "n_fuente_elect_eolica",
  "n_fuente_elect_otro",
  "n_fuente_elect_no_tiene",
  "n_basura_servicios",
  "n_basura_entierra",
  "n_basura_eriazo",
  "n_basura_rio",
  "n_basura_otro",
  "n_serv_hig_alcantarillado_nuevavar",  
  "n_comb_cocina_lenaymas_nuevavar",     
  "n_comb_calefaccion_lenaymas_nuevavar"
)
```

# 4. Variables derivadas

Algunas categorías se combinan en una sola variable (alcantarillado dentro y fuera de la vivienda; leña, pellet y carbón). Estas variables nuevas llevan el sufijo `_nuevavar`.

```{r derivadas}
#Variables que requieren breve ajuste para contar combinación de categorías.
censo_zona_localidad$n_serv_hig_alcantarillado_nuevavar<- censo_zona_localidad$n_serv_hig_alc_dentro+censo_zona_localidad$n_serv_hig_alc_fuera

censo_zona_localidad$n_comb_cocina_lenaymas_nuevavar<- censo_zona_localidad$n_comb_cocina_lena + censo_zona_localidad$n_comb_cocina_pellet + censo_zona_localidad$n_comb_cocina_carbon

censo_zona_localidad$n_comb_calefaccion_lenaymas_nuevavar<-censo_zona_localidad$n_comb_calefaccion_lena + censo_zona_localidad$n_comb_calefaccion_pellet + censo_zona_localidad$n_comb_calefaccion_carbon

#cambio a numerico, valores con * se consideran perdidos. evaluar si en los promedios imputamos por el valor comunal
censo_zona_localidad <- censo_zona_localidad %>%
  mutate(across(all_of(var_sumar), as.numeric))

```


## 4.1 Conversión a numérico y agregación por sector

Los valores con `*` (reserva estadística del INE) pasan a `NA` al convertir. La agregación usa `na.rm = FALSE`, así que un componente perdido deja el total perdido; es coherente con tratar `*` como dato perdido y con el uso de FIML en el CFA.

# 5. Variables del índice: porcentajes

Cada conteo se divide por su denominador (personas u hogares) y se multiplica por 100.

## 5.1 Porcentajes sobre personas

```{r pct_personas}
####### Variables que represental al porcentaje de personas ocupadas en el sector que cumple una condición

vars_porcentaje_personas<-c("n_ciuo_6","n_caenes_A")

censo_sector <- censo_zona_localidad %>%
  mutate(across(
    all_of(vars_porcentaje_personas),
    ~ ifelse(n_ocupado > 0, (.x / n_ocupado) * 100, NA_real_),
    .names = "pct_{.col}"
  ))  

censo_sector <- censo_sector %>%
  select(ID, all_of(var_mantener), all_of(var_sumar), starts_with("pct_"))

```

## 5.2 Porcentajes sobre hogares

```{r pct_hogares}
####### Variables que represental al porcentaje de hogares del sector que cumplen una condición
# NOTA: Denominador n_hog, correcto para indicadores de hogar. 

vars_porcentaje_hogares<-c("n_fuente_agua_publica","n_fuente_agua_pozo","n_fuente_agua_camion","n_fuente_agua_rio","n_fuente_elect_publica","n_basura_servicios","n_serv_internet_fija","n_serv_internet_movil","n_serv_internet_satelital","n_serv_hig_alcantarillado_nuevavar","n_comb_cocina_lenaymas_nuevavar","n_comb_calefaccion_lenaymas_nuevavar")
censo_sector <- censo_sector %>%
  mutate(across(
    all_of(vars_porcentaje_hogares),
    ~ ifelse(n_hog > 0, (.x / n_hog) * 100, NA_real_),
    .names = "pct_{.col}"
  ))  
  
  
#vars que no requieren transformación  
#AREA_C
  

```


# 6. Unión con la base de escuelas y guardado

Cada escuela recibe las variables de su sector. La unión usa el mismo criterio de ID que el censo (zona primero, luego localidad).

```{r union}
#merge de datos de escuelas con datos censales
# NOTA: En B0 ID_LOCALIDAD ya se anuló para escuelas en zona, así que coalesce()
#   reproduce el criterio del censo.
ee <- ee %>%
  mutate(ID = coalesce(ID_ZONA, ID_LOCALIDAD))

escuelas_ok<-merge(ee,censo_sector,by=c("ID"),all.x=TRUE,all.y=FALSE)
sum(is.na(escuelas_ok$n_per))


# Por si hay casos de latitud duplicada con la longitud
nrow(escuelas_ok)
escuelas_ok %>% filter(LATITUD == LONGITUD) %>% select(RBD, NOM_RBD, NOM_COM_RBD, LATITUD, LONGITUD)
nrow(escuelas_ok)
escuelas_ok <- escuelas_ok %>% filter(LATITUD != LONGITUD) 

write.csv2(escuelas_ok, file=paste0(path_in,"Base de datos/escuelas_con_longitud_latitud_completadas_IDok.csv"),row.names = FALSE)




```


